【裁判字號】    98,上訴,137
【裁判日期】    980429
【裁判案由】    偽造文書等
【裁判全文】
臺灣高等法院刑事判決                 98年度上訴字第137號
上  訴  人  臺灣宜蘭地方法院檢察署檢察官
上  訴  人
即  被  告  子○○
輔  佐  人
即被告兒子  申○○
上列上訴人，因被告偽造文書等案件，不服臺灣宜蘭地方法院97
年訴字第418 號，中華民國97年11月28日第一審判決（起訴案號
：臺灣宜蘭地方法院檢察署96年度偵緝字第182 號），提起上訴
，本院判決如下：
    主  文
上訴駁回。
    事  實
一、子○○於民國（下同）83年6 月間，在宜蘭縣五結鄉○○村
    ○○路10號住處，召集會期自83年6月10日起88年7月30日止
    ，會員不含會首共73會，每期會款新台幣（下同）10000 元
    ，底標1000元，每月10日開標1次，於每年1月及7月加標1次
    ，採內標方式之互助會，並自任會首，主持開標、收取會款
    等事宜。該會自83年6 月10日開標後，原會務運作尚稱正常
    ，詎子○○因財務周轉發生困難，竟萌生不法，意圖為自己
    不法之所有，基於詐欺取財之概括犯意，在該會尚有午○○
    （三會）、李莉貞、巳○○、黃再壽、卯○○、林阿隨、林
    寶卿、丙○○、林秀琴、寅○○、壬○○、癸○○（二會）
    、甲○○、辰○○、丁○○、戊○○、未○○、辛○○、丑
    ○○、己○○及乙○○共24人次之活會會員時，自86年12月
    10日起至87年4 月10日止，在上開住處，於該互助會每期開
    標時，連續6次冒用壬○○等6名活會會員名義，向其他活會
    會員誆稱由被冒用活會會員得標，向被冒用壬○○等六名活
    會會員，謊稱由其他活會會員得標（尚無證據證明子○○有
    書寫載有上開被冒用名義之活會會員姓名標單），以此方式
    使午○○等24人次之活會會員均陷於錯誤，分別將該期應繳
    會款如數繳交給子○○，足以生損害於午○○等24人次活會
    會員，總計子○○向上開活會會員詐得會款936000元（各次
    冒標標息及詐得之會款，詳如附表所示）。嗣子○○因無法
    支付該會合會金，於87年5 月10日前之某日逃逸不知去向，
    部分活會會員於87年5 月10日前往上開住所投標無著，互相
    查證後，發覺活會會員人次較所剩會期為多，始悉上情。
二、案經午○○、李莉貞、巳○○訴請臺灣宜蘭地方法院檢察署
    檢察官偵查起訴。
    理  由
甲、證據能力之說明：
一、按被告以外之人於審判外之言詞或書面陳述，除法律有規定
    者外，不得作為證據，刑事訴訟法第159條第1項定有明文。
    又按，被告以外之人於審判外之陳述，雖不符前四條之規定
    ，而經當事人於審判程序同意作為證據，法院審酌該言詞陳
    述或書面陳述作成時情況，認為適當者，亦得為證據；當事
    人、代理人或辯護人於法院調查證據時，知有第159條第1項
    不得為證據情形，而未於言詞辯論終結前聲明異議者，視為
    有前項之同意，同法第159條之5，亦有明文。
二、本案據以認定被告前揭犯罪事實之證據，有部分屬傳聞證據
    ，惟因被告及公訴人於法院言詞辯論終結前，均未對於證據
    能力聲明異議，依刑事訴訟法第159條之5第1項、第2項規定
    ，視為同意上開證據具備證據能力，法院審酌該傳聞證據作
    成之情況，亦無違法或不當情事，因而認為適當，故該等傳
    聞證據均具證據能力，而得作為證據。
乙、實體方面：
一、訊據上訴人即被告（下稱被告）子○○，固坦承有召集上開
    互助會，嗣於87年5 月間停標等情，惟矢口否認有上開犯行
    ，並先後辯稱：其並無詐欺會員犯意，僅因遭其他會員倒會
    ，沒有錢可以給會員，才因此倒會，其未曾以其他會員名義
    標會云云。惟查：
(一)被告召集如事實欄所述互助會之事實，業據被告坦承不諱，
    且有互助會單可憑（偵緝卷21頁）。又被告坦承上開互助會
    係於83年6月10日由互助會員標取第1會，則依上開互助會約
    定每月10日開標1次、每年1月及7月各加標1次，據以推算，
    上開互助會至87年4 月10日止，已開標計55會，應尚餘18會
    未開標，洵堪認定。上開互助會於87年5 月10日倒會，互助
    會員發現被告未於該日舉行開標並逃匿無蹤，經互相查訪後
    ，得知該互助會仍有24人次之活會會員等事實，業據證人即
    活會會員午○○、未○○、余方阿、壬○○、巳○○、巳
    ○○之夫庚○○於偵查中結證證述明確（偵緝卷112至113頁
    ），復經證人壬○○、午○○於原審時結證證述綦詳（原審
    卷108至117頁、121至127頁），復有24人次之活會會員簽具
    切結書（他卷8至9頁）在卷可參。被告雖否認上開切結書之
    內容，惟上開切結書係活會會員發現被告逃匿無蹤時，會同
    斯時願意處理該互助會後續事宜之被告之子申○○共同書立
    ，申○○亦在切結書上簽名，有上開切結書可查。申○○前
    於88年8 月2日、89年5月25日本案偵查中就上情均坦承不諱
    （他卷13頁、89偵190卷第7頁），是上開切結書之內容應屬
    非虛。證人申○○嗣於原審時改稱：上開切結書係遭告訴人
    脅迫而簽具云云，應係迴護被告之詞，不足採信。被告否認
    於倒會時尚有活會24人次事實，亦係卸責之詞，難以採取。
(二)被告於87年5 月10日倒會時應餘18會活會，竟有24人次活會
    會員，則被告應有冒標其中6 會，至為明灼。被告雖否認有
    冒用活會會員名義標會並收取會款，惟該互助會於開標時，
    有活會會員前往參加，此據證人午○○、未○○於原審證述
    綦詳（原審卷117至127頁）。被告自承該互助會係至87年4
    月10日收取會款後始倒會，足見該互助會於自開標起迄87年
    4 月10日止，均有向會員收取會款之事實。此外，參照證人
    未○○及壬○○所提出互助會會單各1份（偵緝卷46頁、130
    頁）比對結果，在互助會單上由會員所標記得標之人，並不
    相符，益見被告冒標後向會員謊稱得標者之事實，被告辯稱
    未有冒標云云，核屬無據。
(三)被告雖否認上開犯行，而對冒標之時間、次數及標息，堅不
    吐實。且被告倒會後即逃匿無蹤，88年12月20日經發布通緝
    後，於96年6月1日始緝獲到案。又活會會員間彼此多不相識
    ，經互核前開活會會員及證人所述，僅有壬○○於偵查及審
    理時均稱：伊係活會，惟事後與其他活會會員互相查證，他
    人告知伊為死會等語明確，應堪認壬○○有遭被告冒用名義
    之事實。至被告以其他何位活會會員再為冒標，則無法查知
    。又6 次冒標時間亦同無可考，故僅能採最有利於被告方式
    認定，從而，應由倒會時即87年5月10日該次向前推算6次（
    按此方式計算，剩餘之活會會員人數最少），即以如附表所
    示時間，作為被告6 次冒標之犯罪時間。至被告冒標之標息
    ，據證人午○○於原審時結稱：該互助會於起會後不久就都
    以3500元為標息，由有意得標者填寫標息3500元，被告則以
    翻日曆計數的方式決定得標者等語。佐以壬○○所提出互助
    會單，可知該會自85年以後之標息均載為3500元，堪認被告
    係以3500元標息冒標附表所示各會。再按，互助會死會會員
    本即有繳交會款之義務，故僅有活會會員所繳交會款，始為
    被告冒標該次所詐得之款項，至死會會員所繳交之當次會款
    ，則應循民事途徑解決，不能認係被告詐欺所得。本件互助
    會係採內標制，故每個活會會員應繳之會款，應係以 10000
    元扣除該次標息計算。據此，被告一次冒標，所詐得之金額
    計算公式應為：（會款）×（活會會員人數）＝詐欺金額。
    依上認定計算結果，被告自86年12月10日起至87年4 月10日
    止，共冒標6 會，每次各有24名活會會員受騙，共詐得會款
    936000元。從而，本件事證明確，被告上開空口所辯，核係
    卸責之詞，不足採信，是其犯行洵堪認定，應依法論科。
二、被告行為後，刑法部分條文業於94年2月2日修正公布，並於
    95年7月1日起施行，修正後刑法第2條第1項對新舊法之比較
    ，規定：「行為後法律有變更者，適用行為時之法律，但行
    為後之法律有利於行為人者，適用最有利於行為人之法律」
    ，此係規範行為人行為後法律變更所生新舊法律比較適用之
    準據法，本身並無比較新舊法之問題，茲以上開規定為據，
    就本案中因刑法修正，致需比較新舊法規定適用情形，臚列
    如下：
  1.刑法分則編各罪所定罰金貨幣單位原為銀元，依修正前刑法
    第33條第5款規定，罰金刑為銀元1元以上，有關罰金與罰金
    倍數之調整及銀元與新臺幣之折算標準，另有罰金罰鍰提高
    標準條例、現行法規所定貨幣單位折算新臺幣條例規定之，
    除罰金以1銀元折算3 元新臺幣外，並將72年6月26日以前修
    正之刑法部分條文罰金數額提高為10倍，其後修正者則不再
    提高倍數，亦即刑法分則各罪罰金數額視上開情形分別提高
    為30倍或3倍。新修正刑法第33條第5款則將罰金刑提高為新
    臺幣1000元以上，並以百元計算之，且因修正後刑法第33條
    第5 款所定罰金貨幣單位已改為新臺幣，乃增訂刑法施行法
    第1條之1規定，將刑法分則編各罪所定罰金之貨幣單位亦配
    合修正為新臺幣，並為使刑法分則編各罪所定罰金之最高數
    額與修正前趨於一致，規定將罰金數額提高為30倍（但72年
    6月26日至94年1月7 日新增或修正之條文，就其所定數額提
    高為3 倍）。就此部分比較新舊法前後，以修正前法律規定
    ，較有利於被告。
  2.依修正前刑法第56條規定，行為人連續數行為而犯同一罪名
    者，為連續犯，僅論以一罪，修正後刑法則將上開規定刪除
    ，亦即應按行為人之行為數論以數罪，併合處罰，兩相比較
    結果，以修正前之刑法對被告較為有利，依修正後刑法第2
    條第1項前段規定，此部分應適用修正前刑法第56條規定。
三、核被告所為，係犯刑法第339條第1項詐欺取財罪。被告一次
    冒標，同時詐取多名活會會員財物，為一行為觸犯數相同詐
    欺取財罪名之想像競合犯，應依修正後刑法第55條規定，從
    一重處斷。被告多次詐欺取財犯行，時間緊接，所犯構成要
    件相同罪名，顯係基於概括犯意，反覆為之，為連續犯，應
    依修正前刑法第56條規定，以一罪論，並加重其刑。原審經
    審理結果，認被告罪證明確，因而適用修正前刑法第56條、
    刑法第2條第1項、第339條第1項、第55條，中華民國九十六
    年罪犯減刑條例第2條第1項第3款、第7條等規定，並審酌被
    告既有財務周轉之困難，竟不思面對問題解決，反以冒標手
    段彌縫，以詐取互助會會款，被害人人數不少，事發後避走
    無蹤，可查考犯罪所得即高達936000元，以當時幣值而言，
    對被害人之損害非小，犯後就犯罪事實一概推諉卸責，均稱
    不知，犯後態度不佳，迄今未與被害人和解，實不宜寬貸等
    一切情狀，量處被告有期徒刑一年二月。另認，被告行為後
    ，中華民國九十六年罪犯減刑條例於96年7月4日制定公布，
    於同年月16日施行。該條例第2條第1項第3 款規定：「犯罪
    在中華民國九十六年四月二十四日以前者，除本條例另有規
    定外，依下列規定減刑：三、有期徒刑、拘役或罰金，減其
    刑期或金額二分之一」。本件復無同條例第3 條所規定不予
    減刑之情形，爰依上開規定減刑為有期徒刑七月。雖依該條
    例第五條規定，在本條例施行前，經通緝而未於96年12月31
    日以前自動歸案接受偵查、審判或執行者，不得依本條例減
    刑。惟該條適用時機限於「96年7 月15日以前」經通緝，未
    於「96年7 月16日施行起至96年12月31日以前」自動歸案，
    才不得依本條例減刑。被告先前因本案屢次傳、拘未到，而
    於上開減刑條例施行前，經台灣宜蘭地方法院檢察署以88年
    12月20日宜檢守勤緝字第766號通緝書通緝，嗣併入89年6月
    9日宜檢守勤字第367號通緝書通緝在案，至96年6月1日為警
    在台北縣新店市○○路298 號緝獲，此有上開通緝書、臺北
    縣政府警察局蘆洲分局通緝協尋案件移送書、台灣宜蘭地方
    法院檢察署撤銷通緝書可稽。被告既係於「96年6月1日」為
    警緝獲，並非中華民國九十六年罪犯減刑條例第5 條所要處
    理之對象，自不受該第5 條限制，仍可以減刑，附此敘明。
    經核其認事用法尚無違誤，量刑亦允當，被告提起上訴，以
    上情否認犯罪，核非可取。檢察官依告訴人請求，主張原審
    量刑過輕云云，但依被告詐欺所得僅93萬多元、素行良好等
    情以觀，原審之量刑自已允當，從而，檢察官之上訴，亦非
    有理由，應予駁回。
四、公訴意旨另以：被告自83年某月起，連續偽冒活會會員癸○○、壬○○、甲○○、丙○○、己○○、李莉貞等人之名義
    ，偽簽其等之署押及標息而偽造標單，依習慣表示遭冒標之
    活會會員癸○○、壬○○、甲○○、丙○○、己○○、李莉
    貞等人願依其標單上所載明之標息標取互助會，據以假冒渠
    等之名義投標而向在場參與競標之活會會員行使之，得標後
    即通知該互助會尚屬活會之會員佯稱係他人得標，足生損害
    於各該遭冒標之會員及其餘活會會員。因認被告係犯刑法第
    216條、第220條第1項、第210條之行使偽造準私文書罪嫌。
    惟查：
(一)關於被告以活會會員名義標會時，是否有在空白標單上書寫
    被冒標會員之姓名乙節，雖據證人余方阿、午○○、庚○○及未○○於偵查中證稱「大家先寫標單，上面有價錢跟名
    字．．．我們去時前面就已經有很多標單，怎麼標都標不到
    」等語。惟上開證述，僅說明投標者有書寫標單，而未具體
    指明被告確有書立為活會會員者姓名之標單。又惟細究該次
    訊問，並非各別為之，而係均問均答之方式。依一般常理，
    以均問均答之方式，究竟回答者是否證人本意或自身之經驗
    ，尚有可疑。此觀諸證人未○○前於檢察事務官訊問時，證
    稱「我每次都有親自參加開標，子○○自己也製作標單，只
    有寫標息，沒有姓名，直接告訴在場的人誰得標，我就把得
    標者打勾」等語，而具體證述被告所寫標單僅有金額，未有
    姓名，即可見上開檢察官訊問時，證人余方阿、午○○、
    庚○○及未○○所為之證述係指一般參與投標者之情形，而
    非被告有冒填標單之犯行。
(二)再參以證人未○○於原審時，亦證稱標單上好像沒有寫名字
    等語，是被告是否在標單上書寫被冒標者之姓名，顯有可疑
    。至證人午○○雖於原審時證稱：被告自口袋中取出上有姓
    名及標息之紙條，稱有人委託被告代標等語。惟查證人午○○亦證稱因伊不認識其他會員，不知標單上姓名為何等語。
    是依證人午○○所見，不能排除該次被告係代會員投標之情
    形，而難逕予認定被告確有冒用活會員名義姓名書寫標單。
    綜上所述，本院認依公訴人所舉證據，對被告是否涉犯行偽
    造準私文書之犯行，仍有合理之可疑。依「罪證有疑，利於
    被告」之證據法則，則不得遽為不利被告認定。此外，復查
    無證據證明被告涉犯公訴人所指之上開犯行，惟公訴人認此
    部分與前揭論罪科刑部分，有刑法修正前之牽連犯之裁判上
    一罪關係，爰不另為其無罪之諭知。
據上論斷，應依刑事訴訟法第368條，判決如主文。
本案經檢察官李良忠到庭執行職務。
中    華    民    國    98    年    4     月    29    日
                  刑事第三庭審判長法  官  陳博志
                                  法  官  許文章
                                  法  官  蔡聰明
以上正本證明與原本無異。
檢察官如不服本判決，應於收受送達後十日內向本院提出上訴書
狀，其未敘述上訴之理由者並得於提起上訴後十日內向本院補提
理由書（均須按他造當事人之人數附繕本）。
被告，不得上訴。
                                  書記官  陳建邦
中    華    民    國    98    年    4     月    29    日
附表：
┌─┬──────┬──────┬─────────┐
│編│冒標日期    │冒標標息    │詐得24名活會會員之│
│號│            │            │會款總數          │
├─┼──────┼──────┼─────────┤
│1 │86年12月10日│3500元      │6500×24＝156000元│
├─┼──────┼──────┼─────────┤
│2 │87年1月10日 │3500元      │6500×24＝156000元│
├─┼──────┼──────┼─────────┤
│3 │87年1月30日 │3500元      │6500×24＝156000元│
├─┼──────┼──────┼─────────┤
│4 │87年2月10日 │3500元      │6500×24＝156000元│
├─┼──────┼──────┼─────────┤
│5 │87年3月10日 │3500元      │6500×24＝156000元│
├─┼──────┼──────┼─────────┤
│6 │87年4月10日 │3500元      │6500×24＝156000元│
├─┴──────┴──────┴─────────┤
│共計936000元                                      │
└─────────────────────────┘
刑法第339條：
意圖為自己或第三人不法之所有，以詐術使人將本人或第三人之
物交付者，處5年以下有期徒刑、拘役或科或併科1千元以下罰金
。
以前項方法得財產上不法之利益或使第三人得之者，亦同。
前二項之未遂犯罰之。


司法院資訊處製作；財團法人民間司法改革基金會備份。
